---
title: "Análise do Risco de Insuficiência Cardíaca associado ao Consumo de Sódio e Proteína"
subtitle: "Dados NHANES (Ciclos Combinados 2011-2018)"
author: "Mariana Ribeio"
date: "`r Sys.Date()`"
output: pdf_document
---

```{r setup, include=FALSE}
# Configurações globais do relatório
knitr::opts_chunk$set(echo = TRUE, warning = FALSE, message = FALSE)
```

# Preparação e Carregamento de Pacotes

Nesta secção inicial, carregamos as bibliotecas necessárias para a manipulação de dados (`dplyr`, `stringr`), análise de amostras complexas (`survey`) e estatística descritiva (`tableone`). Adicionámos o `knitr` e `kableExtra` para a formatação das tabelas do relatório final.

```{r pacotes}
# Instalar se necessário: install.packages(c("dplyr", "survey", "stringr", "tableone", "knitr", "kableExtra"))
library(dplyr)
library(survey)
library(stringr)
library(tableone)
library(knitr)
library(kableExtra)
```

# Importação de Dados

> **NOTA:** O bloco abaixo gera dados simulados para efeitos de desenvolvimento e parametrização do *dashboard*. **Quando os dados reais do NHANES estiverem prontos, este bloco deve ser substituído pela leitura do ficheiro CSV/Excel correspondente.**

```{r importacao_dados}
set.seed(123) 
n_obs <- 1000

dados_brutos <- data.frame(
        SEQN = 1:n_obs,
        
        # Variáveis de Desenho Amostral
        WTMEC2YR = runif(n_obs, min = 5000, max = 150000), 
        SDMVSTRA = sample(1:15, n_obs, replace = TRUE),    
        SDMVPSU  = sample(1:5, n_obs, replace = TRUE),
        
        # Variável Dependente (Outcome)
        MCQ160B = sample(c(1, 2, 7, 9), n_obs, replace = TRUE, prob = c(0.1, 0.85, 0.025, 0.025)),
        
        # Variáveis Independentes Nutricionais
        DR1TSODI = rnorm(n_obs, mean = 3400, sd = 1000), 
        DR1TPROT = rnorm(n_obs, mean = 80, sd = 20),     
        DR1TKCAL = rnorm(n_obs, mean = 2000, sd = 500),  
        DR1IFDCD = sample(c(1000, 2000, 3000), n_obs, replace = TRUE),
        
        # Fatores Demográficos e Socioeconómicos
        RIDAGEYR = sample(18:80, n_obs, replace = TRUE), 
        RIAGENDR = sample(1:2, n_obs, replace = TRUE),   
        INDFMPIR = runif(n_obs, min = 0, max = 5),       
        DMDEDUC2 = sample(1:5, n_obs, replace = TRUE),
        
        # Variáveis Clínicas / Comorbilidades
        BMXBMI = rnorm(n_obs, mean = 28, sd = 6),        
        DIQ010 = sample(1:3, n_obs, replace = TRUE, prob = c(0.15, 0.8, 0.05)), 
        BPXSY1 = rnorm(n_obs, mean = 120, sd = 15),
        
        # Medicação
        RXDDRUG = sample(c("FUROSEMIDE", "LISINOPRIL", "IBUPROFEN", "METFORMIN", "NONE"), n_obs, replace = TRUE)
)

dados_brutos
```

# Transformação de Dados e Método de Willett

## 3.1 Limpeza e Fatores Clínicos

A variável dependente (Insuficiência Cardíaca) é convertida num formato estritamente binário para viabilizar a regressão logística. As restantes variáveis numéricas são recodificadas com rótulos semânticos para garantir tabelas legíveis, incluindo o ajuste dos pesos para o agrupamento de 4 ciclos do NHANES (8 anos).

```{r transformacao_dados}
dados_analise <- dados_brutos %>%
        mutate(
                IC_Binaria = case_when(
                        MCQ160B == 1 ~ 1,
                        MCQ160B == 2 ~ 0,
                        TRUE ~ NA_real_
                ),
                WTMEC8YR = WTMEC2YR / 4,
                Genero = factor(RIAGENDR, levels = c(1, 2), labels = c("Masculino", "Feminino")),
                Educacao = factor(DMDEDUC2, 
                                  levels = c(1, 2, 3, 4, 5), 
                                  labels = c("< 9º Ano", "9º a 12º Ano", "Secundário Completo", 
                                             "Frequência Universitária", "Licenciatura ou +")),
                Diabetes = factor(ifelse(DIQ010 == 1, 1, 0), levels = c(0, 1), labels = c("Não", "Sim")),
                Toma_Medicacao_Cardio = factor(ifelse(str_detect(toupper(RXDDRUG), "FUROSEMIDE|LISINOPRIL|HCTZ"), 1, 0),
                                               levels = c(0, 1), labels = c("Não", "Sim")),
                Origem_Proteina = factor(case_when(
                        DR1IFDCD == 1000 ~ "Animal",
                        DR1IFDCD == 2000 ~ "Vegetal",
                        TRUE ~ "Mista"
                ), levels = c("Mista", "Animal", "Vegetal"))
        ) %>%
        filter(!is.na(IC_Binaria) & !is.na(WTMEC8YR) & !is.na(DR1TKCAL))
```

## 3.2 Método dos Resíduos de Willett

Para mitigar o viés de volume nutricional, ajustamos o sódio e a proteína ingeridos com base na ingestão energética total (calorias). Extraímos os resíduos de modelos de regressão linear simples e somamos a média populacional para devolver os valores a uma escala interpretável para o utilizador final.

```{r willett}
modelo_sodio_cal = lm(DR1TSODI ~ DR1TKCAL, data = dados_analise)
modelo_prot_cal  = lm(DR1TPROT ~ DR1TKCAL, data = dados_analise)

media_sodio = mean(dados_analise$DR1TSODI, na.rm = TRUE)
media_prot  = mean(dados_analise$DR1TPROT, na.rm = TRUE)

dados_analise <- dados_analise %>%
        mutate(
                Sodio_Willett = resid(modelo_sodio_cal) + media_sodio,
                Prot_Willett  = resid(modelo_prot_cal) + media_prot
        )
```

# Análise Ponderada (Survey Design)

O pacote `survey` é utilizado para declarar as Unidades Primárias de Amostragem (PSU), os Estratos e os Pesos amostrais. Isto garante que as inferências refletem toda a população dos EUA.

```{r survey_design}
nhanes_design <- svydesign(
        id      = ~SDMVPSU, 
        strata  = ~SDMVSTRA, 
        weights = ~WTMEC8YR, 
        nest    = TRUE, 
        data    = dados_analise
)
```

## Tabela 1: Características Demográficas e Clínicas

Abaixo, apresentamos a distribuição das características da população alvo, estratificada pela presença de Insuficiência Cardíaca, ajustada aos pesos do NHANES.

```{r tabela_1}
vars_tabela <- c("Sodio_Willett", "Prot_Willett", "Origem_Proteina", "RIDAGEYR", 
                 "Genero", "INDFMPIR", "Educacao", "BMXBMI", 
                 "Diabetes", "BPXSY1", "Toma_Medicacao_Cardio")

vars_cat <- c("Origem_Proteina", "Genero", "Educacao", "Diabetes", "Toma_Medicacao_Cardio")

tabela_1_ponderada <- svyCreateTableOne(
        vars = vars_tabela,
        strata = "IC_Binaria", 
        data = nhanes_design,
        factorVars = vars_cat
)

# Renderização elegante com kableExtra
kableone(tabela_1_ponderada, showAllLevels = TRUE, formatOptions = list(big.mark = ",")) %>%
  kable_styling(bootstrap_options = c("striped", "hover", "condensed"), full_width = F)
```

# Resultados do Modelo Logístico

Aplicamos um modelo quasi-binomial (apropriado para dados de inquérito complexos) para extrair os preditores de Insuficiência Cardíaca.

```{r modelacao}
modelo_final <- svyglm(
        IC_Binaria ~ Sodio_Willett + Prot_Willett + Origem_Proteina + RIDAGEYR +
                Genero + INDFMPIR + Educacao + BMXBMI + Diabetes + 
                BPXSY1 + Toma_Medicacao_Cardio, 
        design = nhanes_design, 
        family = quasibinomial()
)

# Extração e formatação matemática (Odds Ratio e Intervalos de Confiança)
tabela_OR <- tabela_OR %>%
        mutate(Variavel = case_when(
                Variavel == "(Intercept)" ~ "Interceto",
                Variavel == "Sodio_Willett" ~ "Sódio: Ajustado p/ Calorias (mg)",
                Variavel == "Prot_Willett" ~ "Proteína: Ajustada p/ Calorias (g)",
                Variavel == "Origem_ProteinaAnimal" ~ "Proteína Animal (Ref: Mista)",
                Variavel == "Origem_ProteinaVegetal" ~ "Proteína Vegetal (Ref: Mista)",
                Variavel == "RIDAGEYR" ~ "Idade (Anos)",
                Variavel == "GeneroFeminino" ~ "Género: Feminino",
                Variavel == "INDFMPIR" ~ "Rácio Rendimento/Pobreza (PIR)",
                str_detect(Variavel, "Educacao9") ~ "Educação: 9º a 12º Ano",
                str_detect(Variavel, "EducacaoSec") ~ "Educação: Secundário Completo",
                str_detect(Variavel, "EducacaoFreq") ~ "Educação: Freq. Universitária",
                str_detect(Variavel, "EducacaoLic") ~ "Educação: Licenciatura ou +",
                Variavel == "BMXBMI" ~ "Índice de Massa Corporal (IMC)",
                Variavel == "DiabetesSim" ~ "Comorbilidade: Diabetes (Sim)",
                Variavel == "BPXSY1" ~ "Pressão Arterial Sistólica (mmHg)",
                Variavel == "Toma_Medicacao_CardioSim" ~ "Medicação: Anti-hipertensores (Sim)",
                TRUE ~ Variavel # Mantém o nome original se me tiver esquecido de algum
        ))


kable(tabela_OR, col.names = c("Variável", "Odds Ratio", "IC 2.5%", "IC 97.5%"), align = "lccc") %>%
  kable_styling(bootstrap_options = c("striped", "hover"), full_width = F)
```

# Dados Exportados para Interface Gráfica (Dashboard)

As matrizes seguintes foram geradas como termos de comparação para o desenvolvimento da plataforma web.

## 6.1 Percentis Populacionais (Comparação Relativa)

Para situar o utilizador em relação à amostra representativa dos EUA, com base na variável bruta de Sódio e Proteína.

```{r percentis}
percentis_nutricao <- svyquantile(
        ~DR1TSODI + DR1TPROT, 
        design = nhanes_design,
        quantiles = c(0.25, 0.50, 0.75, 0.90, 0.95), 
        na.rm = TRUE
)

# Extração específica para lidar com a classe 'newsvyquantile' das versões recentes do pacote survey
tabela_percentis <- as.data.frame(do.call(rbind, lapply(percentis_nutricao, function(x) x[, 1])))
colnames(tabela_percentis) <- c("P25", "P50", "P75", "P90", "P95")
rownames(tabela_percentis) <- c("Sódio (mg)", "Proteína (g)")

# Conversão em tabela HTML elegante
kable(tabela_percentis, digits = 1, align = "c") %>%
  kable_styling(bootstrap_options = c("striped", "condensed", "hover"), full_width = F)
```

## 6.2 Matriz de Curva de Risco Predita

Probabilidades calculadas para o doente padrão fictício (Homem, 50 anos, IMC=28, Média de Proteína), alterando exclusivamente a exposição teórica ao Sódio Residual.

```{r curva_risco}
cenarios_sodio <- data.frame(
        Sodio_Willett = seq(from = 1500, to = 6000, by = 500), 
        Prot_Willett = mean(dados_analise$Prot_Willett, na.rm = TRUE),
        Origem_Proteina = factor("Mista", levels = c("Mista", "Animal", "Vegetal")),
        RIDAGEYR = 50,
        Genero = factor("Masculino", levels = c("Masculino", "Feminino")),
        INDFMPIR = 2.0, 
        Educacao = factor("Secundário Completo", levels = levels(dados_analise$Educacao)),
        BMXBMI = 28,
        Diabetes = factor("Não", levels = c("Não", "Sim")),
        BPXSY1 = 120, 
        Toma_Medicacao_Cardio = factor("Não", levels = c("Não", "Sim"))
)

probabilidades_calculadas <- predict(modelo_final, newdata = cenarios_sodio, type = "response")

matriz_dashboard <- data.frame(
        Sodio_Isolado_mg = cenarios_sodio$Sodio_Willett,
        Risco_IC_Percentagem = as.numeric(probabilidades_calculadas) * 100
)

kable(matriz_dashboard, col.names = c("Sódio de Willett (mg)", "Risco Estimado IC (%)"), digits = 2, align = "cc") %>%
  kable_styling(bootstrap_options = c("striped", "condensed"), full_width = F)
```
