---
title: "Análise do Risco de Insuficiência Cardíaca associado ao Consumo de Sódio e Proteína"
subtitle: "Dados NHANES (Ciclos Combinados 2011-2018)"
author: "João Silva, Marco Pereira, Mariana Ribeiro"
date: "`r Sys.Date()`"
output: pdf_document
---

```{r setup, include=FALSE}
# Configurações globais do relatório
knitr::opts_chunk$set(echo = TRUE, warning = FALSE, message = FALSE)
```

# Preparação e Carregamento de Pacotes

Nesta secção, carregamos as bibliotecas necessárias para a extração API, manipulação de dados (`dplyr`, `purrr`), análise de amostras complexas (`survey`) e estatística descritiva (`tableone`). Adicionámos o `knitr` e `kableExtra` para a formatação das tabelas do relatório final.

```{r pacotes}
# Instalar se necessário: install.packages(c("dplyr", "survey", "tableone", "knitr", "kableExtra", "haven", "nhanesA", "purrr", "tidyr"))
library(haven)          
library(nhanesA)        
library(readr)          
library(dplyr)          
library(tidyr)          
library(purrr)          
library(survey)
library(stringr)
library(tableone)
library(knitr)
library(kableExtra)
```

# Importação de Dados (NHANES)

O bloco abaixo espelha o mapeamento e extração originais da base de dados do CDC para os ciclos G a J (2011-2018).

> **Nota:** Este bloco não é reavaliado na compilação do relatório para poupar recursos de rede; assume-se que o ficheiro `df_clean.rds` já foi gerado.

```{r importacao_dados}
cycles <- c("G", "H", "I", "J") 

get_clinical_data <- function(suffix) {
  
  # Extração de Tabelas
  demo <- nhanes(paste0("DEMO_", suffix))    # Demographics (PIR, Gender, Age, Weights)
  mcq  <- nhanes(paste0("MCQ_", suffix))     # Medical Conditions (Heart Failure)
  nutr <- nhanes(paste0("DR1TOT_", suffix))  # Total Nutrition (Sodium, Protein)
  bmx  <- nhanes(paste0("BMX_", suffix))     # Body measures (BMI)
  bpx  <- nhanes(paste0("BPX_", suffix))     # Blood Pressure (Measured)
  diq  <- nhanes(paste0("DIQ_", suffix))     # Diabetes
  pro <- nhanes(paste0("DR1IFF_", suffix))   # Individual Foods (for future dietary pattern analysis)
  med <- nhanes(paste0("RXQ_RX_", suffix))   # Prescription Medications (for future confounder adjustment) 

  # Limpeza e Seleção
  ## Demographics and Socioeconomics
  d_clean <- demo %>% 
          select(SEQN, 
                 Age = RIDAGEYR,
                 Gender = RIAGENDR,
                 Poverty_Index_Ratio = INDFMPIR,
                 Education = DMDEDUC2,
                 Weight_MEC = WTMEC2YR,
                 Strata = SDMVSTRA,
                 PSU = SDMVPSU)
  
  ## Outcome Variable: Heart Failure
  m_clean <- mcq %>%
          select(SEQN,
                 HeartFailure = MCQ160B)
  
  ## Nutritional Predictors
  nutr_clean <- nutr %>%
          select(SEQN,
                 Sodium_mg = DR1TSODI,
                 Protein_g = DR1TPROT,
                 Energy_kcal = DR1TKCAL) 
  
  ## Clinical Variables and Comorbidities
  b_clean <- bmx %>% 
          select(SEQN,
                 BMI = BMXBMI)
  diq_clean <- diq %>% 
          select(SEQN, 
                 Diabetes = DIQ010)
  
  ## Blood Pressure: Mean of the 3 systolic measurements (Measured Hypertension)
  bpx_clean <- bpx %>% 
          rowwise() %>%
          mutate(Mean_Systolic = mean(c(BPXSY1, BPXSY2, BPXSY3), na.rm = TRUE),
                 Mean_Diastolic = mean(c(BPXDI1, BPXDI2, BPXDI3), na.rm = TRUE)) %>%
          select(SEQN,
                 Mean_Systolic,
                 Mean_Diastolic)
  
  ## Protein origin
  pro_clean <- pro %>%
          group_by(SEQN) %>%
          summarise(
                Total_Animal_Protein_g = sum(if_else(substr(as.character(DR1IFDCD), 1, 1) %in% c("1","2","3"), as.numeric(DR1IPROT), 0), na.rm = TRUE),
                Total_Plant_Protein_g  = sum(if_else(substr(as.character(DR1IFDCD), 1, 1) %in% c("4","5","6","7"), as.numeric(DR1IPROT), 0), na.rm = TRUE),
    .groups = "drop"
  )
  
  ## Medication use for heart failure 
  # 1. Define the target codes (ensure all variations are included)
  hf_icd_codes <- c("I50", "I50.9", "I50.1", "I50.2", "I50.3", "I50.4", "I50.9P")
  # 2. Collapse the data to one row per participant (SEQN)
  med_clean <- med %>%
          rename_with(toupper) %>%
          group_by(SEQN) %>%
          summarise(
                  HF_Medication = as.factor(any(
                          if_any(
                                any_of(c("RXDRSC1", "RXDRSC2", "RXDRSC3")),
                                ~ trimws(.x) %in% hf_icd_codes
                                ),
                                na.rm = TRUE)),
                                .groups = "drop"
  )
 
  # Fusão
  tabular_data_NHANES <- d_clean %>%
          left_join(m_clean, by="SEQN") %>%
          left_join(nutr_clean, by="SEQN") %>% 
          left_join(b_clean, by="SEQN") %>%
          left_join(diq_clean, by="SEQN") %>%
          left_join(bpx_clean, by="SEQN") %>%
          left_join(pro_clean, by="SEQN") %>%
          left_join(med_clean, by="SEQN") %>%
          mutate(
                  Cycle = suffix
                )
  
  return(tabular_data_NHANES)
}

# Download and Combine G, H, I, J cycles
all_clinical <- map_df(cycles, get_clinical_data)

# Filter target population 
target_population <- all_clinical %>%
        filter(Age >= 18)

# Removing NAs
df_clean <- target_population %>%
        filter(
                # Garantir que não há NAs em NENHUMA variável usada no modelo
                !is.na(Sodium_mg),
                !is.na(Protein_g),
                !is.na(Energy_kcal),
                !is.na(Poverty_Index_Ratio),
                !is.na(BMI),
                !is.na(Mean_Systolic),
                !is.na(Total_Animal_Protein_g),
                
                # Filtrar respostas válidas (Remover "Refused" e "Don't know")
                HeartFailure %in% c("Yes", "No"),
                Diabetes %in% c("Yes", "No", "Borderline"),
                !(Education %in% c("Refused", "Don't Know", "Don't know"))
        )

# Avaliar se colunas ainda contêm valores nulos
colSums(is.na(df_clean))

saveRDS(df_clean, file = "dataset_final.rds")
```

```{r}
# Carregar os dados previamente exportados pelo script de extração
dados_brutos <- readRDS("dataset_final.rds")
```

# Transformação de Dados e Método de Willett

## 3.1 Limpeza e Fatores Clínicos

A variável dependente (Insuficiência Cardíaca) é convertida num formato estritamente binário para viabilizar a regressão logística. As restantes variáveis numéricas são recodificadas com rótulos semânticos para garantir tabelas legíveis, incluindo o ajuste dos pesos para o agrupamento de 4 ciclos do NHANES (8 anos).

```{r transformacao_dados}
dados_analise <- dados_brutos %>%
        mutate(
                IC_Binaria = case_when(
                        MCQ160B == 1 ~ 1,
                        MCQ160B == 2 ~ 0,
                        TRUE ~ NA_real_
                ),
                WTMEC8YR = WTMEC2YR / 4,
                Genero = factor(RIAGENDR, levels = c(1, 2), labels = c("Masculino", "Feminino")),
                Educacao = factor(DMDEDUC2, 
                                  levels = c(1, 2, 3, 4, 5), 
                                  labels = c("< 9º Ano", "9º a 12º Ano", "Secundário Completo", 
                                             "Frequência Universitária", "Licenciatura ou +")),
                Diabetes = factor(ifelse(DIQ010 == 1, 1, 0), levels = c(0, 1), labels = c("Não", "Sim")),
                Toma_Medicacao_Cardio = factor(ifelse(str_detect(toupper(RXDDRUG), "FUROSEMIDE|LISINOPRIL|HCTZ"), 1, 0),
                                               levels = c(0, 1), labels = c("Não", "Sim")),
                Origem_Proteina = factor(case_when(
                        DR1IFDCD == 1000 ~ "Animal",
                        DR1IFDCD == 2000 ~ "Vegetal",
                        TRUE ~ "Mista"
                ), levels = c("Mista", "Animal", "Vegetal"))
        ) %>%
        filter(!is.na(IC_Binaria) & !is.na(WTMEC8YR) & !is.na(DR1TKCAL))
```

## 3.2 Método dos Resíduos de Willett

Para mitigar o viés de volume nutricional, ajustamos o sódio e a proteína ingeridos com base na ingestão energética total (calorias). Extraímos os resíduos de modelos de regressão linear simples e somamos a média populacional para devolver os valores a uma escala interpretável para o utilizador final.

```{r willett}
modelo_sodio_cal = lm(DR1TSODI ~ DR1TKCAL, data = dados_analise)
modelo_prot_cal  = lm(DR1TPROT ~ DR1TKCAL, data = dados_analise)

media_sodio = mean(dados_analise$DR1TSODI, na.rm = TRUE)
media_prot  = mean(dados_analise$DR1TPROT, na.rm = TRUE)

dados_analise <- dados_analise %>%
        mutate(
                Sodio_Willett = resid(modelo_sodio_cal) + media_sodio,
                Prot_Willett  = resid(modelo_prot_cal) + media_prot
        )
```

# Análise Ponderada (Survey Design)

O pacote `survey` é utilizado para declarar as Unidades Primárias de Amostragem (PSU), os Estratos e os Pesos amostrais. Isto garante que as inferências refletem toda a população dos EUA.

```{r survey_design}
nhanes_design <- svydesign(
        id      = ~SDMVPSU, 
        strata  = ~SDMVSTRA, 
        weights = ~WTMEC8YR, 
        nest    = TRUE, 
        data    = dados_analise
)
```

## Tabela 1: Características Demográficas e Clínicas

Abaixo, apresentamos a distribuição das características da população alvo, estratificada pela presença de Insuficiência Cardíaca, ajustada aos pesos do NHANES.

```{r tabela_1}
vars_tabela <- c("Sodio_Willett", "Prot_Willett", "Origem_Proteina", "RIDAGEYR", 
                 "Genero", "INDFMPIR", "Educacao", "BMXBMI", 
                 "Diabetes", "BPXSY1", "Toma_Medicacao_Cardio")

vars_cat <- c("Origem_Proteina", "Genero", "Educacao", "Diabetes", "Toma_Medicacao_Cardio")

tabela_1_ponderada <- svyCreateTableOne(
        vars = vars_tabela,
        strata = "IC_Binaria", 
        data = nhanes_design,
        factorVars = vars_cat
)

# Renderização elegante com kableExtra
kableone(tabela_1_ponderada, showAllLevels = TRUE, formatOptions = list(big.mark = ",")) %>%
  kable_styling(bootstrap_options = c("striped", "hover", "condensed"), full_width = F)
```

# Resultados do Modelo Logístico

Aplicamos um modelo quasi-binomial (apropriado para dados de inquérito complexos) para extrair os preditores de Insuficiência Cardíaca.

```{r modelacao}
modelo_final <- svyglm(
        IC_Binaria ~ Sodio_Willett + Prot_Willett + Origem_Proteina + RIDAGEYR +
                Genero + INDFMPIR + Educacao + BMXBMI + Diabetes + 
                BPXSY1 + Toma_Medicacao_Cardio, 
        design = nhanes_design, 
        family = quasibinomial()
)

# Extração e formatação matemática (Odds Ratio e Intervalos de Confiança)
tabela_OR <- tabela_OR %>%
        mutate(Variavel = case_when(
                Variavel == "(Intercept)" ~ "Interceto",
                Variavel == "Sodio_Willett" ~ "Sódio: Ajustado p/ Calorias (mg)",
                Variavel == "Prot_Willett" ~ "Proteína: Ajustada p/ Calorias (g)",
                Variavel == "Origem_ProteinaAnimal" ~ "Proteína Animal (Ref: Mista)",
                Variavel == "Origem_ProteinaVegetal" ~ "Proteína Vegetal (Ref: Mista)",
                Variavel == "RIDAGEYR" ~ "Idade (Anos)",
                Variavel == "GeneroFeminino" ~ "Género: Feminino",
                Variavel == "INDFMPIR" ~ "Rácio Rendimento/Pobreza (PIR)",
                str_detect(Variavel, "Educacao9") ~ "Educação: 9º a 12º Ano",
                str_detect(Variavel, "EducacaoSec") ~ "Educação: Secundário Completo",
                str_detect(Variavel, "EducacaoFreq") ~ "Educação: Freq. Universitária",
                str_detect(Variavel, "EducacaoLic") ~ "Educação: Licenciatura ou +",
                Variavel == "BMXBMI" ~ "Índice de Massa Corporal (IMC)",
                Variavel == "DiabetesSim" ~ "Comorbilidade: Diabetes (Sim)",
                Variavel == "BPXSY1" ~ "Pressão Arterial Sistólica (mmHg)",
                Variavel == "Toma_Medicacao_CardioSim" ~ "Medicação: Anti-hipertensores (Sim)",
                TRUE ~ Variavel # Mantém o nome original se me tiver esquecido de algum
        ))


kable(tabela_OR, col.names = c("Variável", "Odds Ratio", "IC 2.5%", "IC 97.5%"), align = "lccc") %>%
  kable_styling(bootstrap_options = c("striped", "hover"), full_width = F)
```

# Dados Exportados para Interface Gráfica (Dashboard)

As matrizes seguintes foram geradas como termos de comparação para o desenvolvimento da plataforma web.

## 6.1 Percentis Populacionais (Comparação Relativa)

Para situar o utilizador em relação à amostra representativa dos EUA, com base na variável bruta de Sódio e Proteína.

```{r percentis}
percentis_nutricao <- svyquantile(
        ~DR1TSODI + DR1TPROT, 
        design = nhanes_design,
        quantiles = c(0.25, 0.50, 0.75, 0.90, 0.95), 
        na.rm = TRUE
)

# Extração específica para lidar com a classe 'newsvyquantile' das versões recentes do pacote survey
tabela_percentis <- as.data.frame(do.call(rbind, lapply(percentis_nutricao, function(x) x[, 1])))
colnames(tabela_percentis) <- c("P25", "P50", "P75", "P90", "P95")
rownames(tabela_percentis) <- c("Sódio (mg)", "Proteína (g)")

# Conversão em tabela HTML elegante
kable(tabela_percentis, digits = 1, align = "c") %>%
  kable_styling(bootstrap_options = c("striped", "condensed", "hover"), full_width = F)
```

## 6.2 Matriz de Curva de Risco Predita

Probabilidades calculadas para o doente padrão fictício (Homem, 50 anos, IMC=28, Média de Proteína), alterando exclusivamente a exposição teórica ao Sódio Residual.

```{r curva_risco}
cenarios_sodio <- data.frame(
        Sodio_Willett = seq(from = 1500, to = 6000, by = 500), 
        Prot_Willett = mean(dados_analise$Prot_Willett, na.rm = TRUE),
        Origem_Proteina = factor("Mista", levels = c("Mista", "Animal", "Vegetal")),
        RIDAGEYR = 50,
        Genero = factor("Masculino", levels = c("Masculino", "Feminino")),
        INDFMPIR = 2.0, 
        Educacao = factor("Secundário Completo", levels = levels(dados_analise$Educacao)),
        BMXBMI = 28,
        Diabetes = factor("Não", levels = c("Não", "Sim")),
        BPXSY1 = 120, 
        Toma_Medicacao_Cardio = factor("Não", levels = c("Não", "Sim"))
)

probabilidades_calculadas <- predict(modelo_final, newdata = cenarios_sodio, type = "response")

matriz_dashboard <- data.frame(
        Sodio_Isolado_mg = cenarios_sodio$Sodio_Willett,
        Risco_IC_Percentagem = as.numeric(probabilidades_calculadas) * 100
)

kable(matriz_dashboard, col.names = c("Sódio de Willett (mg)", "Risco Estimado IC (%)"), digits = 2, align = "cc") %>%
  kable_styling(bootstrap_options = c("striped", "condensed"), full_width = F)
```
